【裁判字號】    94,訴,195
【裁判日期】    950725
【裁判案由】    租佃爭議
【裁判全文】
臺灣桃園地方法院民事判決               94年度訴字第195號
原      告  吳德坤
            吳德裕
            廖吳月華
            吳秋香
            黃瑋雯
            黃瑋倫
            黃建森
            黃建智
            丙○○
共      同
訴訟代理人  陳鄭權律師
複  代理人  唐永洪律師
被      告  臺灣省私立八德殘障教養院
法定代理人  乙○○
訴訟代理人  沈宏裕律師
            陳宏瑄律師
上列當事人間請求租佃爭議事件，本院於中華民國95年7 月11日
言詞辯論終結，判決如下：
    主  文
被告應給付原告丙○○新臺幣壹佰零捌萬壹仟玖佰捌拾元，及自
民國九十四年三月四日起至清償日止，按年息百分之五計算之利
息。
被告應給付原告吳德坤、吳德裕、廖吳月華、吳秋香、黃瑋雯、
黃瑋倫、黃建森、黃建智新臺幣壹佰零捌萬壹仟玖佰捌拾元，及
自民國九十四年三月四日起至清償日止，按年息百分之五計算之
利息。
原告其餘之訴駁回。
訴訟費用由被告負擔百分之十，由原告丙○○負擔百分之四十五
，餘由原告吳德坤、吳德裕、廖吳月華、吳秋香、黃瑋雯、黃瑋
倫、黃建森、黃建智負擔。
本判決第一項於原告丙○○以新臺幣參拾柒萬元為被告預供擔保
，得為假執行。但被告如以新臺幣壹佰零捌萬壹仟玖佰捌拾元為
原告丙○○供擔保，得免為假執行。
本判決第二項於原告吳德坤、吳德裕、廖吳月華、吳秋香、黃瑋
雯、黃瑋倫、黃建森、黃建智以新臺幣參拾柒萬元為被告預供擔
保，得為假執行。但被告如以新臺幣壹佰零捌萬壹仟玖佰捌拾元
為原告吳德坤、吳德裕、廖吳月華、吳秋香、黃瑋雯、黃瑋倫、
黃建森、黃建智供擔保，得免為假執行。
原告其餘假執行之聲請駁回。
    事  實
甲、原告方面：
一、聲明：
（一）被告應給付原告丙○○新臺幣（下同）17,248,861元；給
      付原告吳德坤、吳德裕、廖吳月華、吳秋香、黃瑋雯、黃
      瑋倫、黃建森、黃建智17,248,861元，及均自民國94年3
      月4 日起至清償日止，按年息5%計算之利息。
（二）原告願供擔保，請准宣告假執行。
二、陳述：
（一）訴外人甲○○及原告丙○○於57年間共同向被告承租被告
      所有坐落桃園縣大溪鎮○○段406 地號土地（下稱系爭土
      地）中，面積14,492.25 平方公尺之部分以為耕作，兩造
      並依耕地三七五減租條例訂有租約（下稱系爭375 租約）
      。嗣因系爭土地經大溪埔頂都市計畫變更為市地重劃範圍
      內土地，被告乃於85年9 月20日以系爭土地已變更為建地
      為由，依耕地三七五減租條例第17條第1 項第5 款、第2
      項及平均地權條例第76條之規定，終止系爭租約。則依耕
      地三七五減租條例第17條第2 項第3 款之規定，被告應給
      予訴外人甲○○及原告丙○○補償費。惟被告遲於終止系
      爭租約後7 年餘之92年12月2 日，始以存證信函通知訴外
      人甲○○及原告丙○○領取補償費。
（二）被告係以83年7 月之公告土地現值即每平方公尺10,000元
      及用土地持分全部計算並依84年5 月之物價指數107.8%得
      出之增值稅計算應發放之補償費為21,466,190 元 。惟依
      耕地三七五減租條例第17條及平均地權條例第77條之規定
      ，係於「收回耕地時」，應給予補償。被告既於92年12月
      間始通知發放補償費，故應認被告係於92年12月始有收回
      系爭土地之意思表示，則土地公告現值自應依92年7 月1
      日公布之每平方公尺12,000元並依92年11月物價指數100%
      得出之增值稅並減半計算應發放之補償費55,963,912元，
      始符法之本旨。被告雖通知訴外人甲○○及原告丙○○領
      取補償金21,466,190元後提存法院，並經訴外人甲○○及
      原告丙○○領取。惟依上開說明被告仍應再給付訴外人甲
      ○○之繼承人即原告吳德坤、吳德裕、廖吳月華、吳秋香
      、黃瑋雯、黃瑋倫、黃建森、黃建智17,248,861元；另再
      給付原告丙○○17,248,861元（計算式：〔55,963, 912
      －21,466,190〕÷2） 。
（三）縱認給付補償費之計算基準應依終止系爭375 租約時之公
      告地價及增值稅作為計算基準，惟因嗣後被告並未及時給
      付補償費，更未實際收回系爭土地，歷經7 年餘土地公告
      現值及增值稅課徵之變動，如仍系爭375 租約終止時之土
      地告現值及增值稅來計算補償費，顯失公平，故依民法第
      227 條之2 第2 項之情事變更原則，被告仍應依原告所主
      張之上開計算方式計算補償費。
（四）又縱認被告應給付之補償費為21,466,190元，然被告應於
      85年9 月20日給付原告而未給付，原告自得依民法第233
      條第1 項規定，另請求被告給付以年息5%法定利率計算至
      94年2 月19日止，共計8 年又5 個月之利息9,033,688 元
      及自94年2 月20日起至清償日止，按年息5%計算之利息。
（五）訴外人甲○○於94年10月21日死亡，原告吳德坤、吳德裕
      、廖吳月華、吳秋香及訴外人黃吳月珠為其繼承人；嗣訴
      外人黃吳月珠亦已死亡，則其所繼承之部分，自應再由原
      告黃瑋雯、黃瑋倫、黃建森、黃建智繼承，故依繼承之法
      律關係，原告吳德坤、吳德裕、廖吳月華、吳秋香、黃瑋
      雯、黃瑋倫、黃建森、黃建智自得行使訴外人甲○○本件
      權利。
（六）綜上，爰訴請判決如訴之聲明所示。
三、對被告抗辯所為之陳述：
（一）兩造終止系爭375 租約之爭議，雖肇始於84年間，惟原告
      自始即對補償費之計算方式及數額有所爭議，而非從未請
      求給付補償費，於鈞院86年度訴字第140 號租佃爭議事件
      中亦已為實質之攻防，並於87年7 月9 日繕具申請書向被
      告請求發放補償費，被告辯稱原告從未向其申請發放補償
      費云云，與事實不符。
（二）被告既已於84年5 月調處時受領原告請求給付補償金之意
      思表示，給付義務即已發生，嗣後之給付即屬給付之遲延
      。
四、證據：提出臺灣省桃園縣私有耕地租約1 件、民事答辯續狀
    1 件、申請書1 件、被告對邱維長等人三七五租佃補償費發
    放清冊1 件、臺灣桃園地方法院檢察署相驗屍體證明書1 件
    、本院94年度訴字第193 號民事判決1 件、本院94年度訴字
    第200 號民事判決1 件、本院94年度訴字第202 號民事判決
    1 件、本院94年度訴字第201 號民事判決1 件（均為影本）
    、計算表2 件、繼承系統表2 件、戶籍謄本9 件。
乙、被告方面：
一、聲明：駁回原告之訴，如受不利判決，被告願供擔保，請准
    宣告免為假執行。
二、陳述：
（一）本件並非被告未發放補償費，而係因為被告向鈞院提出確
      認租約關係不存在之訴訟，原告則藉上訴拖延該判決確定
      時間。至於政府因為了刺激國內房地產景氣，所實施增值
      稅減半徵收，與耕地375 減租條例第17條第1 項第5 款所
      規定之補償費計算基準，完全無涉。
（二）依民法第227 條之2 第1 項規定及最高法院94年台上字第
      1 號判決要旨，本件原告對於被告終止375 租約之情事，
      完全知悉，且在前之確認租賃關係不存在事件經調解、調
      處及民事三審訴訟程序始告確定，原告長達7 年時間未向
      被告為請求，屬可歸責於原告，與民法第227 條之2 第2
      項情事變更原則不同。
（三）本件被告之給付並無確定之期限，原告需催告被告給付而
      不為給付，始有遲延責任。然原告從未向被告申請發放補
      償費，並拒收被告所計算之補償費，被告才以提存法院方
      式發放21,466,190元予原告。而依最高法院83年台上字第
      2400號判例要旨可知，耕地375 減租條例第17條第2 項規
      定之補償，與同條第1 項第5 款所規定之終止租約收回耕
      地，並非立於互為對待給付之關係，自不發生同時履行抗
      辯問題，實不能當作民法請求之意思表示，故本件被告並
      無遲延給付補償費。另依大法官會議解釋第580 號解釋，
      被告既已補償原告21,466,190元，已足以保障佃農日後之
      生活，其再為本件請求，實無理由。為此，請為判決如答
      辯聲明所示。
三、證據：提出本院86年度訴字第140 號民事判決1 件、本院92
    年度存字第2999號提存書1 件、桃園縣大溪鎮公所耕地租佃
    委員會租佃爭議申請書1 件、桃園成功路郵局第2428號存證
    信函1 件、桃園成功路郵局第2426號存證信函1 件、律師函
    2 件（均為影本）、計算表1 件。
丙、本院依職權調閱本院92年度存字第2999號提存卷宗、93年度
    重訴字第21號民事卷宗；及函詢系爭土地於84年5 月、92年
    7 月之增值稅計算上各為何，有桃園縣政府稅捐稽徵處大溪
    分處94年4 月11日桃稅溪壹字第0940003211號函、桃稅溪壹
    字第09400006203 號函、94年10月4 日桃稅溪壹字第094001
    1665號函、94年10月7 日桃稅溪壹字第0940011914號函在卷
    ；並函調兩造之租佃爭議調解卷宗，有桃園縣大溪鎮公所94
    年4 月27日溪鎮民字第09400007034 號函附調解筆錄影本1
    件附卷。
    理  由
壹、程序方面：
一、按出租人與承租人間因耕地租佃發生爭議時，應由當地鄉（
    鎮、市、區）公所耕地租佃委員會調解；調解不成立者，應
    由直轄市或縣（市）政府耕地租佃委員會調處；不服調處者
    ，由直轄市或縣（市）政府耕地租佃委員會移送該管司法機
    關，司法機關應即迅予處理，並免收裁判費用。前項爭議案
    件非經調解、調處，不得起訴，耕地三七五減租條例第26條
    第1 項、第2 項前段定有明文。查本件系爭375 租約之承租
    人即原告丙○○、訴外人甲○○與出租人即被告間，對補償
    地價採用之公告現值年度之爭議，曾由原告丙○○、訴外人
    甲○○申請調解，分別經桃園縣大溪鎮公所耕地租佃委員會
    調解及桃園縣政府耕地租佃委員會調處，均未成立，有桃園
    縣政府檢送之租佃爭議調處不成立案全卷可憑，合先敘明。
二、本件訴外人甲○○於本院審理中之94年10月21日死亡，其繼
    承人為原告吳德坤、吳德裕、廖吳月華、吳秋香及訴外人黃
    吳月珠，訴外人黃吳月珠復於95年3 月12日死亡，而其繼承
    人則為原告黃瑋雯、黃瑋倫、黃建森、黃建智，有繼承系統
    表、戶籍謄本、訴外人黃吳月珠之相驗屍體證明書在卷可憑
    （見本院卷第172 頁至180 頁、第190 頁至197 頁）。則原
    告吳德坤、吳德裕、廖吳月華、吳秋香、黃瑋雯、黃瑋倫、
    黃建森、黃建智等8 人於95年7 月6 日具狀向本院聲明承受
    訴訟，即核與民事訴訟法第168 條、第175 條第1 項之規定
    尚無不合，應予准許。
三、再按訴狀送達後，原告不得將原訴變更或追加他訴。但擴張
    或減縮應受判決事項之聲明者，不在此限，民事訴訟法第
    255 條第1 項但書第3 款定有明文。經查，本件原告起訴時
    ，訴之聲明初為請求被告應給付原告19,212,336元及自起訴
    狀繕本送達翌日起至清償日止，按年息5%計算之利息（見本
    院卷第15頁原告準備理由一狀所載）；嗣於訴狀繕本送達被
    告後，原告就此部分不變更其訴訟標的而擴張其訴之聲明為
    如事實欄中其聲明所示，核原告此部分所為訴之變更，顯屬
    擴張應受判決事項之聲明，揆諸上揭法律規定，應予准許。
貳、實體方面：
一、本件原告起訴主張，訴外人甲○○及原告丙○○於57年間向
    被告承租系爭土地中面積14,492.25 平方公尺之部分耕作，
    並訂有系爭375 租約。嗣因系爭土地變更為建地，被告乃終
    止系爭375 租約。惟被告依耕地三七五減租條例第17條第2
    項第3 款之規定應給付訴外人甲○○及原告丙○○之補償費
    為55,963,912元，被告卻僅給付21,466,190元，尚應給付原
    告丙○○、訴外人甲○○各17,248,861元，縱認被告應給付
    之補償費為21,466,190元，其應於85年9 月20日給付而未給
    付，原告丙○○、訴外人甲○○亦得另請求以法定利率計算
    至94年2 月19日止，共計8 年又5 個月之利息9,033,688 元
    及自94年2 月20日起至清償日止，按年息5%計算之利息，另
    訴外人甲○○已於94年10月21日死亡，原告吳德坤、吳德裕
    、廖吳月華、吳秋香、黃瑋雯、黃瑋倫、黃建森、黃建智得
    依繼承之法律關係主張其權利。爰訴請判決如訴之聲明所示
    等語。
二、被告則以：政府實施增值稅減半徵收之政策，與本件補償費
    之計算基準無涉。又原告長達7 年時間未向被告為請求，屬
    可歸責於原告，無情事變更原則之適用。且本件被告之給付
    並無確定之期限，原告未向被告申請，又拒收被告所計算之
    補償費，故本件被告並未遲延給付補償費，另被告既已補償
    原告21,466,190元，已足以保障佃農日後之生活，其再為本
    件請求，實無理由等語，資為抗辯。
三、兩造不爭執之事項：
（一）訴外人甲○○及原告丙○○於57年間向被告承租被告所有
      系爭土地中面積14,492.25 平方公尺之部分以為耕作，並
      訂有系爭375 租約之事實，有溪鎮善字第190 號臺灣省桃
      園縣私有耕地租約1 份附卷可稽（見本院卷第19頁）。
（二）嗣因系爭土地經大溪埔頂都市計畫變更為建地，被告乃於
      85年9 月20日以系爭土地已變更為建地為由，依耕地三七
      五減租條例第17條第1 項第5 款、第2 項之規定，終止系
      爭375 租約，而被告依同條例第17條第2 項第3 款之規定
      ，應給付訴外人甲○○及原告丙○○補償費之部分，被告
      係於92年12月26日以本院92年度存字第2999號提存給付訴
      外人甲○○、原告丙○○補償費21,466,190元，並已經訴
      外人甲○○、原告丙○○於93年1 月16日向本院提存所申
      請領取等事實，除有本院上開提存書1 份（見本院卷第38
      頁）在卷可憑外，並經本院依職權調閱本院92年度存字第
      2999號、93年度取字第108 號卷宗查核無誤。。
（三）訴外人甲○○於94年10月21日死亡，其繼承人為原告吳德
      坤、吳德裕、廖吳月華、吳秋香及訴外人黃吳月珠，嗣訴
      外人黃吳月珠復於95年3 月12日死亡，而其繼承人則為原
      告黃瑋雯、黃瑋倫、黃建森、黃建智，故依繼承之法律關
      係，應由原告吳德坤、吳德裕、廖吳月華、吳秋香及訴外
      人黃吳月珠繼承訴外人甲○○之權利義務後，就訴外人黃
      吳月珠所繼承之部分，再由原告黃瑋雯、黃瑋倫、黃建森
      、黃建智繼承其權利之事實，有前揭繼承系統表、戶籍謄
      本、訴外人黃吳月珠之相驗屍體證明書可憑。
四、兩造於94年7 月14日本院言詞辯論時（見本院卷第103 頁）
    ，協議簡化爭點為：(1)本件依耕地三七五減租條例第17條第
    1 項第5 款之規定，計算補償費之基準為何？(2)本件有無情
    事變更原則之適用？(3)被告有無遲延給付補償費？應否給付
    遲延利息？
五、本院之判斷：
（一）按「耕地租約在租佃期限未屆滿前，非有左列情形之一不
      得終止：…(5)經依法編定或變更為非耕地使用時。」、「
      依前項第5 款規定，終止租約時，除法律另有規定外，出
      租人應給予承租人左列補償：…(3)終止租約當期之公告土
      地現值，減除土地增值稅後餘額三分之一。」耕地三七五
      減租條例第17條第1 項第5 款、第2 項第3 款定有明文。
      本件兩造就系爭土地原告承租之部分已經因依法編定為非
      耕地使用而於85年9 月20日終止系爭375 租約之事實，既
      已認定如前，則原告主張其得請求被告給予補償，揆諸上
      揭法律規定，自屬可採。
（二）依上開耕地三七五減租條例第17條第2 項之規定可知，本
      件被告應給予原告之補償，係以系爭375 租約終止當期之
      公告土地現值，減除土地增值稅後餘額之1/3 ，法文內容
      已甚為明確。原告雖主張依平均地權條例第77條第1 項之
      規定：「耕地出租人依前條規定終止租約收回耕地時，除
      應補償承租人為改良土地所支付之費用及尚未收穫之農作
      改良物外，應就申請終止租約當期之公告土地現值，預計
      土地增值稅，並按該公告土地現值減除預計土地增值稅後
      餘額三分之一給予補償。」應以被告收回系爭土地當期之
      公告土地現值預計土地增值稅，並按該公告土地現值減除
      預計土地增值稅後餘額1/3 給予補償云云。然觀之上開平
      均地權條例之規定內容，亦已明確指出係「應就申請終止
      租約當期之公告土地現值」減除預計土地增值稅後餘額
      1/3 給予補償，而非如原告所稱以「收回耕地」當期之公
      告土地現值計算；遑論耕地三七五減租條例第1 條已規定
      ：「耕地之租佃，依本條例之規定，本條例未規定者，依
      土地法及其他法律之規定」則在耕地租約如合於耕地三七
      五減租條例第17條第1 項第5 款所規定終止要件時，自應
      優先適用該條例有關規定，殊無適用平均地權條例之可言
      。是原告主張應依平均地權條例第77條之規定以「收回耕
      地」當期之土地公告現值計算補償之部分，殊不足採。
（三）本件原告向被告承租系爭土地之面積為14,492.25 平方公
      尺，於85年9 月20日終止系爭375 租約時之土地公告現值
      為每平方公尺12,000元，又系爭土地以上開承租之面積為
      準，其於系爭租約終止時之增值稅為103,016,551 元，有
      桃園縣政府稅捐稽徵處大溪分處94年10月7 日桃稅溪壹字
      第0940011914號覆函在卷可按（見本院卷第141 頁），此
      稅額亦為兩造所不爭執（見本院卷第156 頁），則依前揭
      耕地三七五減租條例第17條第2 項第3 款規定之方式加以
      計算之結果，本件被告應給付原告丙○○、訴外人甲○○
      之補償金額即應為23,630,150元（計算式：｛〔14492.25
      ×12000 〕－000000000 ｝÷3 ＝00000000，小數點以下
      四捨五入），再扣除前述原告丙○○與訴外人甲○○已經
      領取之21,466,190元，則原告丙○○得再向被告請求給付
      1,081,980 元；其餘原告亦僅得再向被告請求1,081,980
      元（計算式：〔00000000－00000000〕÷2 ＝0000000）
      。
（四）再按契約成立後，情事變更，非當時所得預料，而依其原
      有效果顯失公平者，當事人得聲請法院增、減其給付或變
      更其他原有之效果。前項規定，於非因契約所發生之債，
      準用之，民法第227 條之2 定有明文。然查，被告前曾向
      本院起訴請求確認兩造間之系爭375 租賃關係不存在，經
      本院於87年1 月6 日以86年度訴字第140 號判決被告勝訴
      在案，有本院上開民事判決1 份（見本院卷第30頁至36頁
      ）在卷可按，足見原告當時並不願承認系爭375 租約已經
      終止而不存在之事實，自不可能願意領取被告所提出之補
      償，此觀被告曾分別於92年12月2 日以桃園成功路郵局第
      2426號、第2428號存證信函通知原告丙○○、訴外人甲○
      ○，定於92年12月5 日發放補償費事宜，有此存證信函2
      份在卷可稽（見本院卷第47頁至53頁），嗣後被告並迫不
      得已而向本院提存補償費21,466,190元，是原告丙○○、
      甲○○既拒絕被告提出之給付在先，即難認本件有何情事
      變更非當時所得預料，而依其效果顯失公平之情形可言，
      故原告此部分之主張，自與上開法律規定之要件未合，尚
      難採信。
（五）又按「給付無確定期限者，債務人於債權人得請求給付時
      ，經其催告而未為給付，自受催告時起，負遲延責任。」
      民法第229 條第2 項前段定有明文。且耕地三七五減租條
      例第17條第2 項僅規定出租人依同條第1 項第5 款之規定
      終止租約時，應給予承租人補償，並未規定應於何時給付
      ，足認出租人應為之補償義務係屬無確定期限者，承租人
      得於耕地租約終止後隨時請求，且出租人於承租人催告而
      未給付者，始應自受催告時起負遲延責任。而原告雖主張
      被告應自85年9 月20日起負遲延責任，惟原告並不能舉證
      證明其於被告終止系爭375 租約時即已向被告請求給付上
      開補償，則其所主張被告應於該日起負遲延責任，即屬於
      法不合。然原告訴之聲明中就此部分，既係主張被告於收
      受其準備理由一狀繕本之翌日即94年3 月4 日為利息起算
      日，則核與上開法律之規定即無不合，自應准許。
六、從而，原告請求被告給付原告丙○○1,081,980 元；給付原
    告吳德坤、吳德裕、廖吳月華、吳秋香、黃瑋雯、黃瑋倫、
    黃建森、黃建智1,081,980 元，及均自94年3 月4 日起至清
    償日止，按年息5%計算之利息，為有理由，應予准許。原告
    各逾上開範圍之請求，則為無理由，應予駁回。
七、兩造均陳明願供擔保，請准宣告假執行或免為假執行。關於
    原告勝訴部分，經核均無不合，爰各酌定如主文所示之擔保
    金額，併予准許。至原告敗訴部分，其假執行之聲請，已失
    所附麗，應併駁回之。
八、本件事證已臻明確，兩造其餘攻擊防禦方法及舉證，核於判
    決之基礎及結果無影響，無庸一一論列，附此敘明。
據上論結，本件原告之訴為一部有理由，一部無理由，依民事訴
訟法第79條、第85條第1 項但書、第390 條第2 項、第392 條第
2項 ，判決如主文。
中    華    民    國    95    年    7     月    25    日
                      民事第二庭  法  官  張震武
以上正本係照原本作成
如對本判決上訴，須於判決送達後20日內向本院提出上訴狀
中    華    民    國    95    年    7     月    25    日
                                  書記官  李家


司法院資訊處製作；財團法人民間司法改革基金會備份。
